最高法院民事判決　　　　　　　　　 110年度台上字第1331號
上　訴　人　陳榮火
訴訟代理人　陳亮佑律師
被 上訴 人　邱福均
訴訟代理人　張珮琦律師
複 代理 人　黃瀞慧律師
上列當事人間請求給付買賣價金事件，上訴人對於中華民國109
年8月11日臺灣高等法院第二審判決（108年度重上字第955號）
，提起上訴，本院判決如下：
    主  文
原判決除假執行部分外廢棄，發回臺灣高等法院。
    理  由
一、本件上訴人主張：伊原為訴外人祐杰實業有限公司（下稱祐
    杰公司）之實際經營者及股東，因被上訴人及訴外人陳柏洋
    （上訴人之姪子）、陳彥勳因有意入主經營祐杰公司，於民
    國105年春節後與伊磋商，伊同意將祐杰公司出資額以每10%
    價格新臺幣（下同）280萬元出售，其中被上訴人以1,120萬
    元向伊購買出資額 40%（下稱系爭出資額），約定被上訴人
    先給付400萬元，尾款720萬元（下稱系爭尾款）於出資額變
    更登記完成後再給付（下稱系爭買賣）。伊於同年 9月29日
    已將系爭出資額變更登記予被上訴人所指定之訴外人陳炫頴
    ，惟被上訴人迄未給付系爭尾款。縱如被上訴人所主張系爭
    買賣契約業經伊解除，兩造應互負回復原狀之義務，惟祐杰
    公司之全部出資額，已經被上訴人等股東同意出售並於 107
    年12月17日完成變更登記為第三人所有，核屬可歸責於被上
    訴人之事由，致給付不能，扣除已給付 400萬元，被上訴人
    尚應賠償伊720萬元。爰先位依民法第367條規定；於原審追
    加備位依民法第 226條第1項規定，求為命被上訴人給付720
    萬元，及自起訴狀繕本送達翌日起算法定遲延利息之判決。
二、被上訴人則以：伊係以 400萬元向上訴人購買系爭出資額，
    該價金已全數給付。縱認系爭買賣價金為 1,120萬元，惟該
    買賣契約業經上訴人於106年5月10日解除，上訴人不得再請
    求伊給付系爭尾款。系爭出資額業經陳柏洋以偽造文書方式
    辦理過戶，伊因不可歸責之事由，致不能返還，可免給付義
    務等語，資為抗辯。
三、原審維持第一審所為上訴人敗訴之判決，駁回其上訴及追加
    之訴，無非以：上訴人雖稱陳柏洋向伊買受祐杰公司出資額
    25%，價金700萬元，於108年1月30日給付100萬元，另簽發6
    00萬元本票擔保尾款之清償，惟與陳柏洋所證係於105年5月
    先匯款 300萬元價金等情不符，上訴人所稱陳柏洋買受出資
    額25%之價金為700萬元，非可採信。依上訴人提出其就兩造
    對話所為之錄音內容（下稱系爭錄音），被上訴人稱：「他
    （指陳柏洋）是跟我說要我出400……他要我出400，剩下的
    他自己處理，處理到後面怎麼變成換我的事情……」，上訴
    人追問：「不是什麼誰的事，我們說的是這2800萬，你要認
    40%，40%是多少錢……1120萬，這是你跟人認的，你認的你
    就要承擔阿」，被上訴人仍堅稱：「你先聽我說完，你先聽
    我說完，從頭到尾你都還不了解……你家柏洋說，小邱（指
    被上訴人，下同），你出 400萬，剩下的他賺的每個月都會
    還……」，被上訴人並不知情被錄音，其當時之對話可信為
    真，堪認被上訴人自始即明確表達僅欲以 400萬元購買系爭
    出資額，陳柏洋與上訴人間如何約定，是否依約履行，皆與
    被上訴人無涉，且陳柏洋未獲被上訴人授權，自行與上訴人
    談妥購買價金，或是否因與上訴人之親誼而欲坑騙被上訴人
    ，均屬上訴人與陳柏洋間之問題，不得令被上訴人負責。上
    訴人收受400萬元價金後，於105年9月9日親自簽名退股，同
    年月29日向桃園市政府辦妥股東出資額轉讓及章程變更登記
    ，將被上訴人所借名之陳炫頴登記為股東，參諸陳柏洋證述
    ：（買賣價金是登記好後匯進公司帳戶？）所有要買股權的
    人都是這樣等語，佐以證人陳彥勳所證及上訴人所述，陳彥
    勳係於105年7月6日將向上訴人購買出資額之價金280萬元匯
    入祐杰公司帳戶，足見上訴人與買受人係約定將價金匯款至
    祐杰公司後，上訴人始辦理出資額暨章程變更登記。系爭出
    資額既已變更登記為陳炫頴所有，應認被上訴人之價金已經
    付清，上訴人主張兩造約定被上訴人先給付 400萬元，系爭
    出資額過戶登記後，應再給付系爭尾款云云，並非可採。又
    買賣契約之法律關係只存在於特定當事人間，不同買受人之
    購買條件未必相同，陳彥勳以 280萬元購買出資額，或陳柏
    洋嗣後以 1,800萬元出售祐杰公司全部出資額，均與被上訴
    人購買系爭出資額之價金數額無關。被上訴人係以 400萬元
    ，向上訴人購買系爭出資額，上訴人未能證明系爭買賣價金
    為 1,120萬元，不能認被上訴人尚有系爭尾款未給付，而兩
    造就系爭買賣契約均已履約完畢，上訴人無從解除契約，亦
    不得請求被上訴人賠償無法回復原狀之損害。從而，上訴人
    依民法第367條、第226條第1項規定，請求被上訴人給付720
    萬元本息，均不應准許等詞，為其判斷之基礎。
四、按當事人提出或援用之證據，法院依法調查後，應斟酌全辯
    論意旨及調查證據之結果，依自由心證判斷事實之真偽，並
    在終局判決理由項下記明該證據與應證事實之關聯如何，能
    否採為證明事實之用，及取捨之原因如何等得心證之理由。
    否則，即屬民事訴訟法第469條第6款所謂判決不備理由。查
    上訴人於原審提出系爭錄音光碟及譯文，並就被上訴人否認
    譯文之真正，聲請勘驗其中如附表所示錄音內容，以證明被
    上訴人曾承認系爭買賣價金尚有系爭尾款未給付之事實（見
    原審卷第 119頁），原審雖於準備程序期日播放勘驗（見原
    審卷第133 頁），惟未於判決理由項下記明該部分對話錄音
    證據與應證事實之關聯、可否採為認定上訴人主張事實之證
    明及取捨原因等得心證之理由，自有判決不備理由之違背法
    令。陳柏洋先證述：買賣價金是登記好後，匯進公司帳戶；
    繼而證稱：所有要買出資額的人都是這樣約定等語（見一審
    卷第101、102頁），原審援用此項證言，卻認定上訴人與買
    受人係約定先匯款至祐杰公司後，再辦理出資額暨章程變更
    登記，不無認定事實與證據不符之違誤。原審再以系爭出資
    額已變更登記為陳炫頴所有，推論被上訴人之價金已經付清
    ，亦嫌速斷。又陳彥勳證述：在場的有伊、陳柏洋、兩造及
    陳柏洋的父親，當時談妥祐杰公司總值2,800 萬元，陳柏洋
    買25%，伊以280萬元買10%，被上訴人買40%，價金應為1,12
    0 萬元，上訴人曾委託伊要求被上訴人給付尾款，被上訴人
    承諾會處理剩餘720 萬元之價金等語（見一審卷第48頁背面
    、49頁），倘非虛妄，則上訴人主張其與被上訴人、陳柏洋
    、陳彥勳共同約定祐杰公司之出資額以每10%價格280萬元出
    售，系爭出資額之價金為1,120 萬元，似非全然無據。乃原
    審摒棄上開有利上訴人之證言，未說明取捨之意見，遽謂上
    訴人無法證明系爭買賣價金為1,120 萬元，非無可議。被上
    訴人於系爭錄音對話稱：「你先聽我說完，你先聽我說完，
    從頭到尾你都還不了解……你家柏洋說，小邱，你出400 萬
    ，剩下的他賺的每個月都會還……」，似見400 萬元係陳柏
    洋與被上訴人間之約定，餘款由陳柏洋負責，上訴人就此並
    不了解。果爾，能否謂兩造就系爭出資額所約定之買賣價金
    僅400 萬元？非無進一步研求之必要。原審未遑推闡明晰，
    逕以上述理由為上訴人不利之判決，亦有可議。上訴意旨，
    指摘原判決不當，求予廢棄，非無理由。又先位之訴有理由
    ，為備位之訴之解除條件，其解除條件應以先位之訴判決確
    定時，始為其解除條件成就之時。本件先位之訴既因上訴有
    理由而未確定，備位之訴部分之訴訟繫屬應認為亦未消滅，
    爰將該部分併予發回。
五、據上論結，本件上訴為有理由。依民事訴訟法第477條第1項
    、第478條第2項，判決如主文。
中    華    民    國   110    年    11    月    18    日
                      最高法院民事第九庭
                          審判長法官  盧  彥  如  
                                法官  吳  麗  惠  
                                法官  林  麗  玲  
                                法官  王  本  源  
                                法官  張  恩  賜  
本件正本證明與原本無異
                                      書  記  官    
中    華    民    國  110  年     11     月    30    日
┌──────────────────────────────┐
│附表：                                                      │
├────┬─────────────────────────┤
│時    間│對              話              內              容│
├────┼────┬────────────────────┤
│00:17:01│被上訴人│……唉，不是卡住，其實公司印章沒有什麼，│
│        │        │印章不算什麼，印章是要看誰而已          │
├────┼────┼────────────────────┤
│00:17:07│上訴人  │沒有啦，現在，若印章給你，你 720？要給我│
│        │        │嗎？                                    │
├────┼────┼────────────────────┤
│00:17:13│被上訴人│不是不給你，是要怎麼給你                │
├────┼────┼────────────────────┤
│00:17:16│上訴人  │不是，小邱，你現在這樣說……好啦，我現在│
├────┼────┼────────────────────┤
│00:17:20│被上訴人│不是不處理，從頭到尾，他那天也有說他要出│
│        │        │，他要找人來買，我也二話不說，我也說好阿│
╞════╪════╪════════════════════╡
│00:31:18│上訴人  │這些都不行啦……他拿了25%，25%錢也是要給│
│        │        │我啦，吼，你拿了40%去，你40%的錢也是要給│
│        │        │我啦，這一件事一件事要分清楚，至於說你說│
│        │        │柏洋把你騙過來，怎麼騙你的，那是你跟他要│
│        │        │講清楚的                                │
├────┼────┼────────────────────┤
│00:31:43│被上訴人│要怎麼跟他說清楚，他只會應一句啦，他不煩│
│        │        │惱啦，他就這樣跟我講，他不擔心啦，是要怎│
│        │        │麼跟他講啦                              │
├────┼────┼────────────────────┤
│00:31:52│上訴人  │我們這不能混為一談啦！                  │
├────┼────┼────────────────────┤
│00:31:55│被上訴人│我不找他講，阿你一直找我講，他都一直給我│
│        │        │逃避，這樣我是要找誰講，我不是 400萬在那│
│        │        │裡付，如果我後面錢又給你，我一千多萬，我│
│        │        │蛤蜊殼喔                                │
├────┼────┼────────────────────┤
│00:32:08│上訴人  │不是蛤蜊殼， 400萬是……不是，你後面付的│
│        │        │就是你40%完整了嘛                       │
╞════╪════╪════════════════════╡
│00:53:00│被上訴人│今天我要怎麼跟你承諾，我要跟你承諾什麼，│
│        │        │我連一個小小的印章都沒有啦，在裡面要講話│
│        │        │的餘地都沒有啦                          │
├────┼────┼────────────────────┤
│00:53:09│上訴人  │不是啦，有沒有印章是你們要去溝通，人也是│
│        │        │會讓你負責阿，你 40%人家也是會讓你負責阿│
│        │        │，怎麼會有人不給你印章，你後面的錢，你尾│
│        │        │款720萬不給我阿                         │
├────┼────┼────────────────────┤
│00:53:23│被上訴人│不是說試營運嘛，我當時不是跟你說過，余董│
│        │        │也有跟你說，人家是說，你買 40%，你連一個│
│        │        │相信的三個月你們都做不到了，怎麼讓人可以│
│        │        │把後面的錢付給你啦                      │
├────┼────┼────────────────────┤
│00:53:37│上訴人  │不是三個月都不能相信                    │
├────┼────┼────────────────────┤
│00:53:37│被上訴人│要盤下一間店，也是要看看裡面狀況，用用看│
│        │        │，對不對，最基本的連參賽權都沒有        │
└────┴────┴────────────────────┘